臺灣臺中地方法院民事判決　　　　　 99年度保險簡上字第8號
上　訴　人　吳芳月
被　上訴人　南山人壽保險股份有限公司
法定代理人　謝仕榮
訴訟代理人　蘇一寧
　　　　　　江明道
上列當事人間請求給付保險理賠事件，上訴人對於民國99年8月9
日本院臺中簡易庭99年度中保險簡字第11號第一審判決提起上訴
，本院於民國100年3月4日言詞辯論終結，判決如下：
    主      文
原判決關於駁回上訴人後開第二項之訴部分及訴訟費用之裁判，
均廢棄。
被上訴人應給付上訴人新臺幣參萬元，及自民國九十九年七月一
日起至清償日止，按年息百分之十計算之利息。
其餘上訴駁回。
第一、二審訴訟費用由被上訴人負擔百分之十三，餘由被上訴人
負擔。
    事實及理由
一、上訴人主張：
  (一)上訴人（即第一審之原告）於原審起訴主張：
    (1)上訴人於民國（下同）84年9月12日向被上訴人投南山康
      寧終身壽險之主保險契約（以下簡稱系爭保險契約），並
      附加手術醫療保險附約及其他附約（保單號碼Ｚ000000000
      ）。嗣上訴人因「左眼白內障」，於97年7月1日至臺中市
      真善美眼科診所，接受左眼白內障摘除及人工水晶體植入
      手術；後又因「右眼白內障」，於98年8月17日再次至真
      善美診所，接受右眼白內障超音波晶體乳化術合併人工水
      晶體植入手術。上訴人上開左、右眼白內障手術，依兩造
      醫療保險附約約定，被上訴人應給付手術醫療保險給付為
      保額新臺幣（下同）1,000元之20倍即2萬元，兩眼共計4
      萬元，惟被上訴人卻僅給付1萬元之慰問金，尚積欠3萬元
      之保險金未給付。
    (2)被上訴人雖以上訴人並未在「醫院」接受手術治療，且未
      住院為由拒絕理賠。惟現今醫學及科技發達，昔日諸多必
      須在大型醫院進行之手術，現今均改以「門診手術」執行
      ，而昔日健保不予支付私人診所之手術費用，現今諸多項
      目亦已開放私人診所執行。被上訴人主張「手術」必須在
      醫院執行，已完全不合時宜。而被上訴人另主張須「住院
      」手術方予理賠，而上訴人接受之白內障手術，依昔日之
      醫療技術，的確須住院一天，而如今無論在診所或醫院皆
      不須住院。被上訴人將診所手術排除於住院手術定義之外
      ，不符兩造訂約之真意及社會一般通念，對上訴人顯失公
      平，違反保險法第54條、第54條之1及消費者保護法第11
      條、第12條之1之規定，系爭約款應屬無效。
    (3)又因被上訴人拒絕履行保險金給付義務，且上訴人於申請
      理賠過程中，因中風，身體、精神、體力均有所不堪負荷
      ，而被上訴人以不友善之回應，造成上訴人精神、健康莫
      大傷害；又上訴人為專科畢業，現已退休，已婚，身體曾
      經中風，有一間公寓，沒有其他財產。故請求20萬元非財
      產賠償損害之精神慰撫金。
    (4)爰依保險契約之法律關係及民法第195條規定請求被上訴
      人給付保險金3萬元及精神慰撫金20萬元等語。並聲明：
      被上訴人應給付上訴人23萬元，及其中3萬元自起訴狀繕
      本送達翌日即99年7月1日起至清償日止，按週年利率10%
      計算之利息。
  (二)於本院補稱：
    (1)依據財團法人保險事業發展中心（下稱保發中心）98年12
      月25日（98）保調字第3200號函保險申訴調處委員會調處
      結果報告書之調處結果及內容均強調：「…惟因申訴人（
      即上訴人）確實已施行白內障手術，且若門診手術發生率
      實際上係取代原應在醫院住院施行手術之發生率，則對門
      診手術予以給付保險金，並未悖離系爭商品原先設定之發
      生率…。」足證「醫院」與「診所」之間是有其替代關係
      ，除非保險公司能證明其間並無「替代關係」，才能主張
      不予理賠。有關白內障手術未「住院」部分依南山手術醫
      療保險付約第14條之約定，有關經醫師診斷必須「住院手
      術」之契約文字已完全不符現今醫療之實際情況，是拘泥
      於不切實際之「住院」契約文字為要件，而罔顧上訴人實
      際動手術之事實，實在違背上訴人保險之真意。是原審認
      被上訴人主張依契約手術必須「住院」之約定甚為明確，
      無須別事探求云云，顯失公平，亦完全曲解被保險人之原
      意而造成不利益。
    (2)上訴人除附約投保「南山手術醫療保險」之外另附約投保
      「南山住院費用給付保險」，二者所投保範圍各為：前者
      依其附約（附約號碼015）第13條約定：「被保家庭成員
      於本附約有效期間內，因疾病或傷害，經醫師診斷必須住
      院手術治療，且已實際接受手術治療，本公司依本附約之
      約定給付保險金。」；後者依其附約（附約號碼014）第
      13條約定：「被保家庭成員於本附約有效期限內，因疾病
      或傷害，經醫師診斷必須住院治療，且已住院治療時，本
      公司依本附約之約定給付保險金。」由此觀之，保險範圍
      應顧名思義，前者以手術事實為理賠之必要要件，後者以
      住院治療為理賠之必要條件，二者所投保者係不同的範圍
      。然原審未查，完全捨棄上訴人動手術之事實，而以不切
      實際的必須住院為理賠要件，則投保「南山手術醫療保險
      」豈不是與「南山住院費用給付保險」相競合了，如此投
      保完全失去意義，枉支付保險費用而已，亦違背保險法第
      54條、第54條之1、消費者保護法第11條、第12條之1之立
      法目的。
    (3)再者，目前各家保險公司均對被保險人只要在合法的「醫
      療院、所」，均予認定理賠，而唯獨被上訴人排除國家認
      定之合法「診所」手術不予理賠，顯然毫不遵循國家法令
      ，而陷被保險人於不利益，並侵害其權益。且系爭契約係
      84年訂立，依據當時的醫療技術及時空背景，白內障手術
      是只有在「醫院」才能執行，如今則「門診」亦可執行。
      被上訴人既認定「門診」手術不在理賠範圍，則應很實際
      而具體醒目的載明於契約內，並告知被保險人，然查遍契
      約內容，並無載明「門診」手術不理賠之約定，其又如何
      能主張上訴人於「門診」手術與契約約定不符？而不予理
      賠。上訴人請求被上訴人給付保險金，實屬有據。
    (4)另有關精神慰撫金部分，原審認被上訴人未依約給付保險
      金，僅負債務不履行責任，與侵權行為無涉；縱因此使上
      訴人苦惱，亦不生賠償慰藉金之問題。惟未審酌上訴人於
      97 、98年間歷經兩次白內障手術，97年l1月間又中風，
      被上訴人對理賠事宜亦百般刁難，上訴人身心疲憊至極等
      情，上訴人請求精神慰撫金，應有理由。
二、被上訴人則以：
  (一)被上訴人（即第一審之被告）於原審抗辯：
    (1)對於上訴人有於84年9月12日以自己為被保險人，向被上
      訴人公司投保「南山康寧終身壽險」，保單號碼：Ｚ00000
      0000，並附加「手術醫療保險附約」及其他附約。且上訴
      人於97年7月1日因左眼白內障及98年8月17日因右眼白內
      障，分別至真善美診所門診手術治療之事實不爭執。惟依
      兩造系爭手術醫療保險附約第14條第1項約定：「被保家
      庭成員於本附約有效期間內，因疾病或傷害，經醫師診斷
      必須住院手術治療，且已實際住院手術治療時，本公司依
      其所投保之手術醫療保險金額乘以手術類別及手術保險金
      額倍數表（如附表）所載倍數給付手術醫療保險金」，是
      系爭手術醫療保險金之給付條件須以「住院手術」為必要
      。而上訴人雖因疾病接受手術治療，然均僅至診所進行門
      診手術，而非住院手術，且就診之醫療機構為「診所」而
      非「醫院」，亦與兩造系爭手術醫療保險附約約定給付之
      要件不符，上訴人接受左、右眼白內障之門診手術，並非
      系爭手術醫療保險附約保障之範圍，其請求被上訴人給付
      手術醫療保險金，自屬無據。
    (2)而本件保險爭議曾經保發中心調查，調查結果亦認被上訴
      人對於上訴人所爭執之手術醫療保險金未予給付於法有據
      。且各類保險商品之費率係以基礎發生率、風險承擔、成
      本費用…等加以精算，上訴人所投保之住院手術與其他保
      險醫療商品之門診手術，費率並不相同，被上訴人未給付
      門診手術之保險金，乃當然之理，且未違反定型化契約之
      平等互惠原則。
    (3)另上訴人於97年7月1日因左眼白內障之門診手術向被上訴
      人申請理賠，被上訴人考量其投保多年，而為1萬元之融
      通給付。當時被上訴人公司承辦人員亦向上訴人表示下不
      為例，上訴人亦表示同意，竟料上訴人提起本次訴訟向被
      上訴人請求保險金，實違反兩造契約關係之誠信原則。又
      上訴人請求精神賠償，僅泛稱被上訴人拒絕理賠，造成其
      精神體力不堪負荷等語，並未就被上訴人有如何之故意或
      過失不法侵害其權利之事實，負舉證之責，其此部分之請
      求，亦屬無理由等語。並聲明：上訴人之訴駁回。
  (二)於本院補稱：
    (1)本件兩造間契約既已明定以「住院手術」為給付條件，被
      上訴人就上訴人以「門診手術」治療左、右眼白內障，不
      予給付保險金，並無不妥。且本案爭議已經保發中心保險
      申訴調處委員會調查，調查結果亦認被上訴人對於上訴人
      所爭執之門診手術未予給付於法有據；上訴人主張前揭爭
      議調處結果認定被上訴人應就本案為給付，係對調處函之
      回覆內容有所誤解。實則，該函調處結果僅建議被上訴人
      可個案考量，予以融通給付處理，細繹其函覆內容，保發
      中心亦肯認保險商品設計各有不同，商品設計的危險發生
      率亦各有異，因此，被上訴人就本案是否予以融通應審究
      考量門診手術之發生率與住院手術之發生率有無不同，倘
      本案系爭保險商品於商品設計時之門診手術發生率即無法
      取代原應在醫院住院施行手術之發生率，則被上訴人即無
      須給付上訴人所請求之保險金額。是以，各類保險商品之
      費率係以其基礎發生率、風險承擔、成本費用…等加以精
      算，住院手術與門診手術之費率即不相同，上訴人所投保
      者乃「住院手術」始有給付之商品，與其他醫療險商品為
      「門診手術」給付者，並不相同，被上訴人未給付門診手
      術保險金即為當然之事理，亦於法有據。
    (2)至於，上訴人稱本件保險契約應作有利於被保險人之解釋
      方法，然本件系爭保險契約關於手術醫療保險金之給付約
      定要件為：被保險人在有效期問內，因疾病或傷害，經醫
      師診斷必須「住院手術」治療，且已實際住院手術治療時
      ，給付約定倍數之保險金；該契約文字業已表明當事人之
      真意為必須「實際住院」手術治療始給付保險金，約定內
      容並無疑義，自無須別事探求。該約定並未免除或減輕被
      上訴人依保險法應負之責，或使上訴人拋棄或限制其依保
      險法所享之權利或有重大不利益，自無顯失公平之情形。
    (3)精神上損害得請求賠償者，須以人格權遭遇侵害，使精神
      上受有痛苦為必要，惟上訴人並未舉證其有何遭被上訴人
      「不法侵害」之民法第195條所列人格法益，僅泛言指稱
      其因未獲理賠而身心俱疲、體力有所不堪負荷云云，實難
      認有何因人格權遭侵害、致其精神上痛苦而受有損害之情
      狀。再者，上訴人既主張被上訴人侵害其權利，而主張損
      害賠償請求權，則應命其就加害人（被上訴人）有如何之
      故意或過失不法侵害其權利負舉證之責。綜上所述，上訴
      人之請求，顯屬無據。
三、本件原審對於上訴人之請求，為其敗訴之判決，上訴人不服
    ，遂提起上訴，並聲明：1.原判決廢棄。2.被上訴人應給付
    上訴人23萬元，及其中3萬元自99年7月1日起至清償日止，
    按週年利率10%計算之利息。被上訴人則聲明：上訴駁回。
四、兩造不爭執事項：
  (一)上訴人於84年9月12日向被上訴人投保系爭保險契約之主保
    險契約，並附加手術醫療保險附約及其他附約（保單號碼
    Ｚ000000000）。依兩造系爭保險契約之手術醫療保險附約第
    14 條第1項約定：「被保家庭成員於本附約有效期間內，因
    疾病或傷害，經醫師診斷必須住院手術治療，且已實際住院
    手術治療時，本公司依其所投保之手術醫療保險金乘以手術
    類別及手術保險金額倍數表（如附表）所載倍數給付手術醫
    療保險金」。
  (二)上訴人因「左眼白內障」，於97年7月1日至臺中市真善美眼
    科診所，接受左眼白內障摘除及人工水晶體植入之門診手術
    ；後又因「右眼白內障」，於98年8月17日再次至真善美診
    所，接受右眼白內障超音波晶體乳化術合併人工水晶體植入
    之門診手術。
五、得心證之理由：
  (一)本件上訴人主張其於臺中市真善美眼科診所進行之「門診手
    術」符合系爭保險契約附約之給付範圍，而被上訴人則認依
    系爭保險契約附約之約定，必須住院手術治療，且已實際接
    受手術治療時，被上訴人方有依附約之約定給付保險金之義
    務。是以，本件兩造爭點厥為：被保險人於97年7月1日及98
    年8月17日2次在臺中市真善美眼科診所接受之白內障「門診
    手術」，是否屬於系爭保險契約附約所約定之「住院手術」
    給付之性質及範圍？上訴人得否依約請求給付保險金？
  (二)經查，依兩造不爭執之系爭保險契約之手術醫療保險附約第
    13條約定保險範圍為「被保家庭成員於本附約有效期間內，
    因疾病或傷害，經醫師診斷必須住院手術治療，且已實際接
    受手術治療時，本公司依本附約之約定給付保險金。」；第
    14 條約定手術醫療保險金為「被保家庭成員於本附約有效
    期間內，因疾病或傷害，經醫師診斷必須住院手術治療，且
    已實際住院手術治療時，本公司依其所投保之手術醫療保險
    金額乘以手術類別及手術保險金額倍數表（如附表）所載倍
    數給付手術醫療保險金，但每一保單年度累計最高以一百倍
    為限。」如單純依上開約定之文義解釋，固可認兩造系爭保
    險契約關於手術醫療保險金約定之給付要件是被保險人在契
    約有效期間內，因疾病或傷害，經醫師診斷必須「住院」手
    術治療，且已「實際住院」手術治療時，給付約定倍數之保
    險金。亦即在診所施行之手術不合系爭保險契約關於手術醫
    療保險附約條款約定之給付要件。然按保險法約定第54條第
    2 項規定，保險契約之解釋，應探求契約當事人之真意，不
    得拘泥於所用之文字；如有疑義時，以作有利於被保險人之
    解釋為原則。又保險契約率皆為定型化契約，被保險人鮮有
    依其要求變更契約約定之餘地；又因社會之變遷，保險巿場
    之競爭，各類保險推陳出新，故於保險契約之解釋，應本諸
    保險之本質及機能為探求，並應注意誠信原則之適用，倘有
    疑義時，應為有利於被保險人之解釋（保險法第54條第2項
    參照），以免保險人變相限縮其保險範圍，逃避應負之契約
    責任，獲取不當之保險費利益，致喪失保險應有之功能，及
    影響保險巿場之正常發展。最高法院亦著有96年度臺上字第
    133號判決可資參佐。本件上訴人所投保之系爭保險契約之
    附約，本在以保險之方式排除或降低有契約附約所載之疾病
    引致之風險，在不增加保險人風險，導致保險人無從評估風
    險發生率及保險費率之情況下，本諸保險之本質及機能為探
    求，倘有疑義時，自應為有利於被保險人之解釋。
  (三)再查，上訴人確實已接受「白內障摘除及人工水晶體植入術
    」及「白內障超音波晶體乳化術合併人工水晶體植入術」之
    門診手術。雖兩造簽訂之系爭保險契約附約並未使用「門診
    手術之用語」，且依被上訴人所辯稱在訂約當時，僅以住院
    手術發生率作為定價之基礎，以兩造訂約時之醫療技術而言
    ，應屬真實。然上訴人確實已接受白內障手術，符合兩造原
    約定之疾病類別，且就「白內障」疾病排除之觀點及醫學進
    步之現況，門診手術與住院手術既同為合法之醫療方式，門
    診手術之發生率實際上係取代原應在醫院住院施行手術之發
    生率，則被上訴人對於白內障門診手術予以給付保險金，應
    可認尚未悖離系爭保險契約所設定之發生率甚明。如堅持系
    爭保險契約之原「住院手術」之文義，逕認白內障之門診手
    術不符合給付保險金之範圍，不但與社會醫療現狀不符，且
    將使被上訴人變相限縮其保險範圍，逃避應負之契約責任，
    獲取不當之保險費利益，喪失保險應有之功能，對於保險市
    場之健全，亦無裨益。是以，上訴人主張其於臺中市真善美
    眼科診所進行之「門診手術」符合系爭保險契約附約之給付
    範圍，應屬有據。而依系爭保險契約附約所載，本件手術醫
    療保險金額為1千元（見原審卷第41頁，被證一），依系爭
    保險契約之手術醫療保險附約第14條約定之手術保險金額倍
    數表為20倍（見原審卷第49頁背面），上訴人可得請求之保
    險金應為2X1,000X20＝40,000元，扣除被上訴人原已給付上
    訴人之1萬元，上訴人請求3萬元及自起訴繕本送達翌日即99
    年7月1日起至清償日止，按年息百分之10計算之遲延利息，
    即屬有據。
  (四)上訴人復主張：被上訴人公司拒絕履行保險金給付義務，且
    上訴人於申請理賠過程中，因中風，身體、精神、體力均有
    所不堪負荷，而被上訴人以不友善之回應，造成上訴人精神
    、健康莫大傷害，主張依民法第195條之規定，請求被上訴
    人賠償精神慰撫金20萬元，惟被上訴人否認之，並抗辯上訴
    人之主張與法不合等語。第按受精神之損害得請求賠償者，
    以人格權遭遇侵害，使精神上受痛苦為必要，且均以法律有
    明文規定者為限，如民法第18條、第19條、第194條、第195
    條、第979條、第999條等是。本件依上訴人所訴，被上訴人
    未依約給付保險金，亦僅負債務不履行責任，與侵權行為無
    涉；縱因此使上訴人苦惱，亦不生賠償慰藉金之問題。上訴
    人主張被上訴人應賠償精神慰藉金20萬元，即屬於法無據，
    不應准許。
  (五)從而，上訴人依據保險契約之法律關係，請求被上訴人給付
    3萬元，及自起訴狀繕本送達翌日即99年7月1日起至清償日
    止，按年息10%計算之利息，為有理由，應予准許；逾此範
    圍之請求（即依侵權行為之法律關係所為之請求），為無理
    由，應予駁回。原審就上開應予准許部分，所為上訴人敗訴
    之判決，尚有未洽，上訴論旨指摘原判決此部分不當，求予
    廢棄改判，為有理由，爰予以廢棄改判如主文第1、2項所示
    。至於上開不應准許部分，原審為上訴人敗訴之判決，核無
    違誤，應予以維持，上訴論旨指摘原判決該部分不當，求予
    廢棄改判，則無理由，應予駁回。
六、本件事證已臻明確，兩造其餘攻擊防禦方法及舉證，核與判
    決結果無影響，爰不逐一論述，併予敘明。
七、據上論結，本件上訴為一部有理由，一部無理由，依民事訴
    訟法第436條之1第3項、第450條、第449條第1項、第79條，
    判決如主文。
中    華    民    國   100    年    3     月    25    日
                  民事第四庭    審判長法  官  楊國精
                                      法  官  夏一
                                      法  官  張清洲
上正本證明與原本無異。
不得上訴
中    華    民    國   100    年    3     月    25    日
                                      書記官  顏督訓